【裁判字號】    92,再易,26
【裁判日期】    921028
【裁判案由】    返還不當得利
【裁判全文】
臺灣高等法院臺南分院民事判決  九十二年度再易字第二六號    Ｋ
      再審  原告  甲      ○
      訴訟代理人  乙  ○  ○
      再審  被告  丙  ○  ○
右當事人間請求返還不當得利事件，再審原告對於中華民國九十二年七月二十二日本
院九十二年度上易字第八號確定判決提起再審，經本院於中華民國九十二年十月十四
日言詞辯論終結後，判決如左：
    主    文
再審之訴駁回。
再審訴訟費用由再審原告負擔。
    事    實
甲、再審原告方面：
一、聲明：求為判決：(一)本院九十二年度上易字第八號確定判決廢棄。(二)再審被告應
    將所有坐落雲林縣元長鄉○○段一四０九地號、地目田、面積一０四四０平方公
    尺土地、所有權應有部分五七六０分之一二九四中二分之一即一一五二０分之一
    二九四移轉登記予再審原告。
二、陳述：
（一）原確定判決有法規適用錯誤之處而有民事訴訟法第四百九十六條第一項第一款
      再審事由存在：
  (一)、原判決以「上訴人主張之上開內容，係在規避農地共有及農地自耕之限制，已
      難認定有何信託行為之經濟目的」。惟查再審原告擁有農地以信託方式為之，
      既非法律所禁止，則何有規避之違法性，更遑論信託行為之經濟目的所指為何
      。既能達至地盡其用，符合現行兩造居住生活用，豈無經濟目的存在，原判決
      有法規判例認定適用之違誤處。
  (二)、原判決再以買賣為原因由訴外人李糖移轉登記予被上訴人所有，有該筆土地登
      記簿謄本足憑云云，然查出賣人與所有權人是否同一人並無礙於買賣債權契約
      之成立，僅為物權移轉登記有效與否之問題，原判決以李糖非本案主張之賣主
      率認不能為證明，亦有適用法規違誤處。
  (三)、再審原告主張信託關係，已就形式客觀行為及主觀意思負舉證之責，就變態不
      存在事實應由再審被告對於信託關係意思不合致為反證推翻，始符民事訴訟法
      第二百七十七條規定，惟原判決竟適用最高法院十七年上字第九一七號判例，
      亦有違誤處。
（二）再審原告發現未經斟之證物錄音帶一捲，即再審被告之妻承認系爭土地是再審
      被告之祖父所購買，則原確定判決認定判決再審原告敗訴，即有不當，而有再
      審之事由。
三、證據：除援用歷審所提證據外，補提錄音帶一捲及譯文乙份。
乙、再審被告方面：
    再審被告未於言詞辯論期日到場，亦未提出何聲明及陳述。
丙、本院依職權調閱台灣雲林地方法院九十年度訴字第八０九號民事全卷。
    理    由
一、本件再審被告經合法通知，無正當理由，未於言詞辯論期日到場，核無民事訴訟
    法第三百八十六條所定各款情形，爰依再審原告之聲請，由其一造辯論判決，核
    先敘明。
二、本件再審原告係對於本院九十二年度上易字第八號民事確定判決，主張該判決有
    民事訴訟法第四百九十六條第一項第一款適用法規顯有錯誤及同項第十三款發現
    未經斟酌之證物之再審事由，向本院提起再審之訴，依同法第四百九十九條第一
    款之規定，專屬本院管轄；又再審原告等係於九十二年七月廿五日收受本院九十
    二年度上易字第八號判決，有送達證書附於本院前審卷第九０頁可參，而於九十
    二年八月四日具狀向本院提起再審之訴，有再審原告民事再審起訴狀附於本院卷
    可稽，並未逾民事訴訟法第五百條第一項所規定三十日之不變期間，合先敘明。
三、本件再審原告起訴主張：再審原告前與再審被告因返還不當得利事件，業經本院
    以九十二年上易字第八號民事判決，駁回再審原告之訴確定，惟原確定判決適用
    法規顯有錯誤，且再審原告發現原審證人李萬得與再審被告之妻對話之錄音帶一
    捲，即再審被告之妻承認系爭土地是再審被告之祖父所購買，而此重要證物如經
    斟酌，再審原告即可受有利之判決，爰依民事訴訟法第四百九十六條第一項第一
    款、第十三款之規定，提起本件再審之訴。
四、按民事訴訟法第四百九十六條第一項第一款所謂適用法規顯有錯誤，係指法院就
    認定事實，適用法律有適用法規顯然錯誤之情形；茍事實審法院依卷內所附之證
    據資料加以取捨、判斷，而為事實之認定，就令其認定事實有漏未斟酌證物或認
    定事實錯誤等情事，亦與適用法規有錯誤之再審事由有間；又所謂確定判決適用
    法規顯有錯誤，係指確定判決所適用之法規顯然不合於法律規定，或與司法院現
    尚有效之大法官會議之解釋，或法院尚有效之判例顯然違反者而言；至於消極的
    不適用法規之情形雖亦包括在內，惟需消極的不適用法規顯然於判決之結果有影
    響者為限，且亦不包括漏未斟酌證據及認定事實錯誤之情形在內（司法院大法官
    會議釋字第一七七號解釋、最高法院六十年度台再字第一七○號及同院六十三年
    度台上字第八八○號判例參照）。查本件再審原告主張本院原確定判決有適用法
    規顯有錯誤之再審事由，惟對該確定判決有何所適用之法規顯然不合於法律規定
    ，或與司法院現尚有效及大法官會議之解釋，或最高法院尚有效之判例顯然違反
    之情事，並未具體指明，其空言主張本院九十二度上易字第八號確定判決，適用
    法規顯有錯誤，而有民事訴訟法第四百九十六條第一項第一款之再審事由，委無
    可採。又原確定判決係依卷內所附之證據資料加以取捨、判斷，因而認為再審原
    告未能舉證證明兩造確有信託關係存在，並據此論述被上訴人（即再審被告）就
    取得系爭土地應有部分之登記，縱前後所述原因不同，然依最高法院十七年上字
    第九一七號判例〔民事訴訟如係由原告主張權利者，應先由原告負舉證之責，若
    原告先不能舉證，以證實自己主張之事實為真實，則被告就其抗辯事實即令不能
    舉證，或其所舉證據尚有疵累，亦應駁回原告之請求。〕意旨，亦難因此即認再
    審原告之主張為可採乙節，亦核無適用法規顯有錯誤之情事，則再審原告主張原
    確定判決有民事訴訟法第四百九十六條第一項第一款之再審事由，實無可採。
五、次按當事人發見未經斟酌之證物或得使用該證物者，但以如經斟酌可受較有利益
    之裁判者為限，得以再審之訴對於確定終局判決聲明不服，固為民事訴訟法第四
    百九十六條第一項第十三款所明定；惟所謂當事人發見未經斟酌之證物，或得使
    用該證物者，係指前訴訟程序事實審言詞辯論終結前已存在之證物，因當事人不
    知有此，或雖知之，而未能使用致未經斟酌，現始知之，或現始能使用者而言；
    若在前訴訟程序事實審言詞辯論終結前已提出之證物，為確定判決所不採；抑若
    在前訴訟程序事實審言詞辯論終結前尚未存在之證物，本無所謂發見，自不得以
    之為再審事由（最高法院二十九年上字第一００五號及三十二年上字第一二四七
    號判例參照）。且當事人以發見未經斟酌之證物或得使用該證物為再審理由者，
    以該證物如經斟酌可受較有利益之裁判者為限。申言之，當事人發見之新證物，
    如經斟酌，仍不足動搖原確定判決之基礎者，自不得據為本款之再審理由。再〔
    民事訴訟法第四百九十二條第十一款（舊法）所謂證物，不包含證人在內，觀同
    法第四百二十八條將證物與證人對稱自明，故發見新證人不足為再審理由〕（最
    高法院二十九年上字第六九六號判例參照）。查本件再審原告係主張發見未經斟
    酌之證物或得使用該證物，並以如經斟酌可受較有利益之裁判，而依民事訴訟法
    第四百九十六條第一項第十三款規定提起再審之訴。而其主張未經前訴訟程序確
    定判決所斟酌之證物，即原審證人李萬得與再審被告之妻對話之錄音帶一捲，即
    再審被告之妻承認系爭土地是再審被告之祖父所購買云云。惟依前開判例意旨所
    謂發現證物，並不包含證人在內，而錄音帶縱使為真亦屬證人在法庭外之陳述，
    除符合民事訴訟法之相關規定外（民事訴訟法第三百零五條參照），原不得採為
    證據，更何況發現未經斟酌之證物原不包含證人在內，已如前述，則其據以主張
    再審，顯與民事訴訟法第四百九十六條第一項第十三款前段所定「發見未經斟酌
    之證物，或得使用該證物」之情形有間，自不得以之為再審事由，亦甚明確。
六、綜上所述，再審原告主張本院九十二年度上易字第八號確定判決適用法規顯有錯
    誤而有民事訴訟法第四百九十六條第一項第一款之再審事由，已無可採。另原確
    定之再審判決並無再審原告主張之發現未經斟酌之證物，或得使用該證物可受較
    有利益之裁判之情事，從而，再審原告依民事訴訟法第四百九十六條第一項第一
    款、第十三款規定，提出再審之訴，求為廢棄本院九十二年度上易字第八號確定
    判決，要難認為正當，而應予駁回。
七、據上論結，本件再審之訴為無理由，依民事訴訟法第三百八十五條第一項前段、
    五百零五條、第七十八條，判決如主文。
中      華      民      國    九十二    年      十      月    二十八    日
                                    臺灣高等法院臺南分院民事第二庭
~B1審判長法官  吳    志    誠
~B2      法官  楊    省    三
~B3      法官  李    素    靖
右為正本係照原本作成。
不得上訴。
中      華      民      國    九十二    年      十      月    三十      日
                                        法院書記官  林    鈴    香


司法院資訊處製作；財團法人民間司法改革基金會備份。
